【裁判字號】    97,交聲,609
【裁判日期】    970729
【裁判案由】    聲明異議
【裁判全文】
臺灣高雄地方法院交通事件裁定         97年度交聲字第609號
                                     97年度交聲字第610號
                                     97年度交聲字第611號
原處分機關  高雄市政府交通局
異  議  人
即受處分人  陳尚志（即雙魚科技服務行銷企業社）
上列受處分人因違反道路交通管處罰條例案件，對於高雄市政府
交通局97年2 月29日所為之處分（原處分：高市府交裁字第裁32
-AI0000000號、裁32-CG0000000號、裁32-AC0000000號），聲明
異議，本院裁定如下：
    主  文
原處分均撤銷。
雙魚科技服務行銷企業社即陳尚志均不罰。
    理  由
一、原處分意旨略以：異議人雙魚科技服務行銷企業社所有之YC
    -5236 號自用小客車於附表所示違規時、地，各有如附表違
    規事實欄所示違規行為，經各該警察機關以附表各該編號所
    示之舉發違反道路交通管理事件通知單逕行舉發，爰各依道
    路交通管理處罰條例第40條第1 項，裁處如附表所示罰鍰。
二、異議意旨略以：如附表所示3 次違規事件之違規日期分別為
    為民國91年9 月6 日、92年2 月8 日、92年6 月28日，距離
    裁決日期已分別超過五年、四年九月，經由新聞報導得知，
    交通違規裁決不得超過五年，該報導中亦提到「高雄區監理
    所副所長劉育麟表示，基於維護民眾權益的立場，高雄區監
    理所已主動挑出舉發超過五年，卻仍未開出裁決書之檔案予
    以刪除」。另該車業經異議人即受處分人雙魚科技服務行銷
    企業社陳尚志於90年6 月間轉交台北之親友使用，另因該車
    車況不佳，因此詢問在親友使用印象中是否有各該違規情形
    ，均因事後多年無法記起，經本人向原處分機關詢問是否有
    當年照片可供佐證，卻反告知必須自行向監理單位調閱照片
    ，若無照片也沒有辦法等語，甚至以當年曾經寄發違規資料
    為由，片面承認此違規事實，本人要求對各該裁決必須主動
    出具違規事實之相關佐證以昭公信。為此聲明異議，請求撤
    銷原處分，若無法撤銷，則希望裁罰機關出具相關違規資料
    以供佐證，若為事實，本人願意接受裁罰等語。
三、按94年2 月5 日公布、95年2 月5 日施行之行政罰法第27條
    第1 項、第2 項雖規定：「行政罰之裁處權，因3 年期間之
    經過而消滅。前項期間，自違反行政法上義務之行為終了時
    起算。但行為之結果發生在後者，自該結果發生時起算」，
    惟行政罰法施行前違反行政法上義務之行為應受處罰而未經
    裁處，於該法施行後裁處者，除第15條、第16條、第18條第
    2 項、第20條及第22條規定外，均適用之；前項行政罰之裁
    處權時效，自該法施行之日起算，行政罰法第45條第1 項、
    第2 項亦有明文，亦即，行政罰法施行前違反行政法上義務
    之行為應受處罰而未經裁處，應於該法施行後3 年內即於98
    年2 月5 日前為裁處，否則裁處權即消滅而不得再為裁處。
    查本件如附表所示3 次違規事件，均係於行政罰法施行前違
    反行政法上義務之行為，而原處分機關即高雄市政府於97年
    2 月29日逕行裁決，係於行政罰法施行後3 年內所為裁處，
    揆諸前揭行政罰法第45條第1 項、第2 項之規定，原處分未
    逾行政罰法第27條第1 項、第2 項所定之裁處權消滅期間。
    是異議人辯稱已逾5 年之違規案件不得裁處等情，顯有誤解
    ，合先敘明。
四、次查，上開汽車之登記車主固為異議人，且於取得上開汽車
    之際而向監理機關辦理車主登記時，亦將地址登記為營業地
    址即高雄市○○區○○路62號，有汽機車過戶登記書、汽車
    車主歷史查詢各1 份在卷可憑。又本件經向各該舉發單位調
    閱採證照片結果，其中附表編號二、三所示違規行為固分別
    經舉發單位提出採證照片共計3 幀，且經核閱結果，該違規
    車輛均確為車牌號碼YC-5236號之自小客車無訛。惟：
（一）按逕行舉發，應按已查明之資料填註車牌號碼、車輛種類
      、車主姓名或地址，並於通知單上方空白處加註逕行舉發
      之文字後，由舉發機關送達被通知人；又逕行舉發者，其
      應到案之日期距舉發日為30日，違反道路交通管理事件行
      為人，未依規定自動繳納罰鍰，或未依規定到案聽候裁決
      ，處罰機關應於舉發違反道路交通管理事件通知單送達2
      個月內依基準表逕行裁決之，違反道路交通管理事件統一
      裁罰基準及處理細則第11條第1 項第3 款、第14 條 後段
      、第44條第1 項分別定有明文。次按本條例之處罰，受舉
      發違反道路交通管理事件之受處罰人，認為受舉發之違規
      行為應歸責他人者，應於舉發違反道路交通管理事件通知
      單應到案日期前，檢附相關證據及應歸責人相關證明文件
      ，向處罰機關告知應歸責人，處罰機關應即另行通知應歸
      責人到案依法處理，逾期未依規定辦理者，仍依本條例各
      該違反條款規定處罰，同條例第85條第1 項亦定有明文。
      從而汽車駕駛人違反道路交通管理事件，為警逕行對汽車
      所有人掣單舉發，倘經舉發之汽車所有人在舉發通知單所
      載應到案日期前到案，並告知處罰機關另有可歸責之他人
      者，處罰機關應即另依前開條例第85條第1 項規定通知該
      應歸責人到案依法處理，是以，舉發通知單之合法送達，
      對於車主以外之人駕駛車輛而違規之事件中，給予車主陳
      報違規駕駛人之救濟機會，對車主權益影響甚大。綜上說
      明，舉發違反道路交通管理事件通知單應先由舉發機關送
      達受處分人，受處分人復未自動繳納罰鍰或未到案聽候裁
      決或未依道路交通管理處罰或未依法陳報違規駕駛人，處
      罰機關始得就車主逕行裁決之。是倘舉發違反道路交通管
      理事件通知單未經合法送達受處分人，處罰機關即逕行裁
      決，已使受處分人失去自動繳納罰鍰、到案聽候裁決或依
      法陳報違規駕駛人等救濟機會，其裁決程序顯非適法。
（二）復以，依道路交通安全規則第16條第1 項第3 款之相關規
      定，汽車所有人雖可以公司、行號名義申請登記，且包括
      取得營利事業登記證之獨資商號。惟按：「有行政程序之
      當事人能力者如下：一自然人。二法人。三非法人之團體
      設有代表人或管理人者。四行政機關。五其  他依法律規
      定得為權利義務之主體者。」、「自然人、法人、中央及
      地方機關、非法人之團體，有當事人能力。」，行政程序
      法第21條、行政訴訟法第22條分別定有明文。又獨資商號
      在行政訴訟裁判當事人欄應如何記載，依最高行政法院（
      即改制前原行政法院）68年8 月份庭長評事聯席會議決議
      ：「依行政訴訟法第33條規定，本法未規定者，準用民事
      訴訟法，裁判當事人欄之記載，涉及當事人能力問題，依
      民事訴訟法第40條及41條之意旨，僅有自然人、法人、非
      法人團體有當事人能力，獨資商號不合上述法條之規定，
      應不認其有當事人能力，而應以該獨資商號主人為當事人
      ，記載為『○○○（即○○商號）』。」，足見獨資商號
      並無當事人能力，而應以商號負責人為當事人。
（三）再按處理違反道路交通管理事件，有關文書之送達程序，
      依行政程序法之規定，違反道路交通管理事件統一裁罰基
      準及處理細則第5 條亦著有明文。而按「對於機關、法人
      、非法人之團體之代表人或管理人為送達者，應向其機關
      所在地、事務所或營業所行之。但必要時亦得於會晤之處
      所或其住居所行之。」，此觀諸行政程序法第72條第2 項
      規定亦明，則以獨資商號並無法人格之情形言之，果獨資
      商號業已撤銷或歇業，現已無營業處所，自應對其負責人
      之住居所行之，此即該條文後段所規定之「必要時」。亦
      即，獨資商號雖經登記為車主，然其既無法人格，而無承
      受權利義務之能力，本應以其負責人即自然人為該等受罰
      主體，從而，對獨資商號之送達，如該獨資商號尚且繼續
      營運中，固可依行政程序法第72條第2 項前段向事務所或
      營業所行之，果該獨資商號業已撤銷、歇業，其送達自仍
      應向其負責人之現住所為之，始為合法。
（四）經查，附表編號一所示之舉發違反道路交通管理事件通知
      單，經舉發機關即臺北市政府警察局交通警察大隊製單後
      ，係於92年7 月17日以大宗掛號函件聯「編號：327527」
      郵寄車主，郵寄地址為高雄市○○區○○路62號，未有退
      件紀錄，然因已逾郵局查詢期限，致無法查明送達簽收情
      形，有臺北市政府警察局交通警察大隊97年4 月2 日北市
      警交大執字第09731613900 號函暨所附大宗掛號函件聯在
      卷可憑（見97年度交聲字第609 號卷）；附表編號二之舉
      發通知單，則經舉發單位即台北縣政府警察局於91年9 月
      30日向異議人之地址「高雄市○○區○○路62號」送達，
      而經郵務機關以無此人退件，乃經該局以92年7 月18日北
      警交字第0920066483號函辦理公示送達完竣在案，有台北
      縣政府警察局97年4 月21日北縣警交字第0970047002號函
      暨所附交寄大宗掛號函件存根、台北縣政府警察局92年7
      月18日北警交字第0920066483號函、台北縣政府警察局92
      年7 月18日北警交字第09200664831 號公告暨公示舉發違
      反道路交通管理事件通知單（通知聯）送達名冊公示已送
      達清冊各1 份在卷為憑（見本院97年度交聲字第610 號卷
      ）；再附表編號三所示舉發違反道路交通管理事件通知單
      含其採證照片，經掛號郵寄違規車輛車籍地高雄市○○區
      ○○路62號，因無人簽收已遭退回，而依違反道路交通管
      理事件統一裁罰基準及處理細則第5 條暨行政程序法第78
      條第3 項規定辦理公示送達刊登於台北市政府92年冬字第
      58期第384 頁（公示號碼：0000000 號）公報內，亦有卷
      附97年3 月28日北市警交大執字第09731468800 號函以及
      所附遭退回之信封（內含舉發單、採證照片）、公告函文
      、公示送達公報節本為憑（見本院97年度交聲字第61 1號
      卷）。然營利事業雙魚科技服務行銷企業社業已於90 年8
      月3 日即歇業、撤銷迄今，有營利事業登記資料查詢結果
      在卷為憑，亦與上開警局函文所示向其營業處所「高雄市
      左營區○○路62號」送達均未獲回覆或經退件之情相符，
      ，而堪認自90年8 月3 日以後已無何營業之事實。再陳尚
      志個人前曾設籍於桃園縣桃園市○○路87號，並於90 年6
      月13日遷入現址即桃園縣龜山鄉○○路663 巷129 號，亦
      有全戶戶籍資料查詢結果、遷徙記錄資料查詢結果各1 份
      在卷為憑。則本件附表所示之舉發通知單，於交付送達當
      時，營利事業雙魚科技服務行銷企業社既已歇業、撤銷，
      各該舉發單之送達，自應依法送達於其登記之最後負責人
      即陳尚志當時之設籍地址即桃園縣龜山鄉○○路663 巷12
      9 號。惟開立附表所示舉發通知單之舉發機關，僅向高雄
      市○○區○○路62號為送達，於各該函件無送達結果或遭
      退件後，仍疏未函詢戶政事務所或以其他相當之方法調查
      ，以查明異議人之新址再為送達，反而未予置理或依已歇
      業、撤銷之營業地址進行公示送達，致異議人無從即時知
      悉遭裁罰之事實，而依法採取相當之救濟程序，其送達自
      不合法。則附表所示原處分逕予裁罰，已有違法定程序，
      且非事理之平，自均應予撤銷。
五、再按道路交通管理處罰條例第90條第1 項規定，違反本條例
    之行為，自行為成立之日起；行為有連續或繼續之狀態者，
    自行為終了之日起，逾3 個月不得舉發。但汽車肇事致人受
    傷或死亡案件，因肇事責任不明，已送鑑定者，其期間自鑑
    定終結之日起算。如附表所示處分經撤銷後，顯已逾上開條
    文所示3 個月之舉發期間，故本件依法已不得舉發，且原舉
    發機關亦無從另行依法送達而補正其程序。至原處分機關雖
    將前揭裁決書送達異議人，然本件違反道路交通管理事件之
    舉發通知單，既未經合法送達，則異議人顯無從自動繳納罰
    鍰或到案聽候裁決，且已未於違反道路交通管理處罰條例行
    為終了日3 個月內舉發，因此，自不得以裁決書已合法送達
    為由，即認原處分機關前揭裁決合法。綜上所述，原處分逕
    為裁決，尚有未恰，自應由本院撤銷原處分，另為異議人不
    罰之諭知，以資適法。
據上論斷，依道路交通案件處理辦法第20條，裁定如主文。
中    華    民    國    97    年    7     月   29    日
                  交通法庭  法  官   黃苙荌
以上正本證明與原本無異。
如不服本裁定，應於收受送達後5 日內向本院提出抗告狀。
中    華    民    國    97    年    7     月   29    日
                            書記官   廖佳玲
┌─────────────────────────────────────────┐
│附表：                                                                            │
├──┬───┬──┬────┬────────┬─────┬─────┬─────┤
│編號│本院案│違規│地點    │ 違規行為       │舉發通知單│裁決日期  │裁決內容  │
│    │號    │時間│        │                │          ├─────┤          │
│    │      │    │        │                │          │裁決書編號│          │
├──┼───┼──┼────┼────────┼─────┼─────┼─────┤
│一  │97年度│92年│台北市信│駕駛人行車速度超│臺北市政府│97年2 月29│罰鍰新台幣│
│    │交聲字│3 月│義區八德│過規定之最高時速│警察局北市│日        │2,400元。 │
│    │第609 │28日│路與東興│未滿二十公里。  │警交大字第├─────┤          │
│    │號    │9 時│街      │                │AI0000000 │高市交裁字│          │
│    │      │29分│        │                │號        │第裁32-AI0│          │
│    │      │    │        │                │          │380878號  │          │
├──┼───┼──┼────┼────────┼─────┼─────┼─────┤
│二  │97年度│91年│臺北縣淡│駕駛人行車速度超│台北縣政府│97年2 月29│罰鍰新台幣│
│    │交聲字│9 月│水鎮北淡│過規定之最高時速│警察局北縣│日        │1,900元   │
│    │第610 │6 日│公路竹圍│二十公里以上。  │警交字第CG├─────┤          │
│    │號    │1 時│國小前  │                │0000000 號│高市交裁字│          │
│    │      │50分│        │                │          │第裁32-CG5│          │
│    │      │    │        │                │          │106597號  │          │
├──┼───┼──┼────┼────────┼─────┼─────┼─────┤
│三  │97年度│92年│臺北市至│駕駛人行車速度超│台北市政府│97年2 月29│罰鍰新台幣│
│    │交聲字│2 月│善路一段│過規定之最高時速│警察局北市│日        │2,400元   │
│    │第611 │8 日│        │未滿二十公里。  │警交大字第├─────┤          │
│    │號    │3 時│        │                │AC0000000 │高市交裁字│          │
│    │      │29分│        │                │號        │第裁32-AC0│          │
│    │      │    │        │                │          │737968號  │          │
└──┴───┴──┴────┴────────┴─────┴─────┴─────┘


司法院資訊處製作；財團法人民間司法改革基金會備份。
